【裁判字號】    94,勞訴,34
【裁判日期】    950106
【裁判案由】    確認勞動契約存在等
【裁判全文】
臺灣高雄地方法院民事判決              94年度勞訴字第34號
原      告  甲○○
訴訟代理人  蔡建賢律師
被      告  高雄市楠梓地政事務所
法定代理人  乙○○
訴訟代理人  林石猛律師
            鄭瑞崙律師
            蔡坤展律師
右  一  人
複 代理 人  林岡輝律師
上列當事人間請求確認勞動契約存在等事件，經本院於民國94年
12月23日言詞辯論終結，判決如下：
    主  文
確認原告與被告間之勞動關係存在。
被告應給付原告新台幣捌萬柒仟佰零捌元，及自民國九十四年
三月一日起至原告復職前一日止，按月給付原告新臺幣萬壹仟
玖佰拾玖元。
原告其餘之訴駁回。
訴訟費用由原告負擔四分之一，餘由被告負擔。
本判決第二項得假執行。但被告如以新臺幣肆拾壹萬仟零捌拾
捌元為原告預供擔保，得免為假執行。
原告其餘假執行之聲請駁回。
    事實及理由
壹、程序方面：
一、按請求確認法律關係成立或不成立之訴，非有即受確認判決
    之法律上利益者，不得提起之，民事訴訟法第247 條前段定
    有明文。又所謂即受確認判決之法律上利益，係指因法律關
    係存否不明確，致原告在私法上之地位有受侵害之危險，而
    此項危險得以對於被告之確認判決除去之者而言。本件原告
    主張兩造間之僱傭關係存在，惟為被告所否認，是以兩造間
    就僱傭關係是否存在既有爭執，原告私法上受僱人地位乃有
    受侵害之危險，此項危險得以判決除去之，揆諸前開說明，
    原告自有提起本項確認訴訟之法律上利益，合先敘明。
二、按訴狀送達後，原告不得將原訴變更或追加他訴，但擴張或
    減縮應受判決事項之聲明者，不在此限，民事訴訟法第255
    條第1 項第3 款定有明文。本件原告起訴時，係請求被告給
    付新台幣（下同）18萬2,231 元，及自民國94年3 月1 日起
    按月給付3 萬1,435 元，嗣於本院審理中，追加請求為被告
    應給付18萬3,125 元，及自94年3 月1 日起按月給付3 萬
    1,939 元（見本院卷第70頁），另捨棄績效獎金部分之請求
    2,000 元（見本院卷第71頁），核為擴張或減縮應受判決事
    項之聲明，應予准許。
貳、實體方面：
一、原告主張：伊自79年4 月25日起受僱於被告擔任技工司機職
    務，雙方有勞動契約（下稱系爭勞動契約）存在，詎被告竟
    以伊於92年7 月31日涉犯妨害性自主等案件，經法院判處有
    期徒刑4 月確定，而有「品德不良，行為不檢，茲生事端情
    節重大，且已嚴重損害機關形象及名譽」等情為由，於93年
    12月8 日依勞動基準法第12條第1 項第4 款及被告職工工作
    規則第58條第2 項第4 款規定，不經預告終止系爭勞動契約
    。惟伊之行為尚不足構成勞動基準法第12條第1 項第4 款之
    事由；且上開職工工作規則係於伊涉案後之93年9 月23日始
    頒布，被告不得溯及既往據此終止系爭勞動契約。基上，被
    告終止系爭勞動契約於法不合而屬無效，伊自得請求被告給
    付自受解僱時起至94年2 月28日止，按每月3 萬1,939 元計
    算之薪資，共8 萬7,308 元（計算式：31,939x2+22x1065
    =87,308）， 及自94年3 月1 日起按月給付3 萬1,939 元，
    並93年度之考績獎金、年終獎金各1.5 個月，合計9 萬
    5,817 元（31,939x3= 95,817）。爰本於兩造勞動契約之法
    律關係提起本訴，並聲明求為判決：(1)確認兩造間之勞動契
    約關係存在。(2)被告應給付原告18萬3,125 元，及自民國93
    年3 月1 日起按月給付3 萬1,939 元。(3)願供擔保請准宣告
    假執行。
二、被告則以：職工工作規則係被告於原告本件刑事判決確定前
    所頒布，非針對被告所制訂，自可作為終止系爭勞動契約之
    依據；縱無職工工作規則之適用，原告違反勞動契約情節重
    大，被告自得本於雇主懲戒權，依勞動基準法第12條第1項
    第4 款終止系爭勞動契約；又原告職任司機，其上開不檢行
    為，經媒體報導後，業已破壞團體紀律並影響機關聲譽，被
    告亦得依行政院訂頒之事務管理規則第207 條、第360 條第
    2 項及行政院人事行政局函告之工友工作規則第15條、第50
    條第4 項，不經預告終止勞動契約，而工友工則規則並無除
    斥期間規定；再原告93年度之考績經伊考核為丙等，自不得
    請領年終及考績獎金。基上，被告終止系爭勞動契約並無不
    法，原告確認勞動契約存在及請求薪資報酬、年終及考績獎
    金當屬無據等語，資為抗辯。並聲明：原告之訴駁回，如受
    不利判決，願供擔保請求免為假執行。
三、兩造不爭執之事項：
(一)、原告自79年4 月25日起受僱於被告擔任技工司機，經被告以
    93年12月8 日高市楠人字第0930012471號函，以原告符合勞
    動基準法第12條第1 項第4 款、同條第2 項及被告職工工作
    規則第58條第2 項第4 款規定，不經預告終止系爭勞動契約
    契約。
(二)、原告於92年7 月31日拍攝訴外人A 女祼照後，於同年8 月3
    日向A 女謊稱遭某集團利用，要求A 女以20萬元贖回照片，
    A 女未予應允，報警查獲，嗣經本院於93年9 月29日以93
    年度訴字第248 號刑事判決判處有期徒刑4 月確定。
(三)、被告於93年9 月23日頒布職工工作規則，並經高雄市政府勞
    工局同意備查。
(四)、原告於93年12月9日離職前6個月之平均薪資為31,939元。
四、兩造爭執之事項：
(一)、被告終止系爭勞動契約是否合法？
(二)、原告得否請求每月薪資報酬及93年度之年終、考績獎金？該
    數額為何？
五、本院得心證之理由：
(一)、被告終止系爭勞動契約是否合法？
１、按在勞動關係中，契約雙方之權利義務，不以雇主所訂定之
    工作規則為必要，此觀勞動基準法第12條第1 項第4 款將違
    反勞動契約情節重大者及違反工作規則情節重大者併列為得
    不經預告終止契約之情形甚明。而勞動契約係約定勞雇關係
    之契約，勞雇雙方，行使債權、履行債務，均應依誠實及信
    用方法，保持勞雇雙方之和諧，如勞工違反勞動契約情節重
    大，雇主自得不經預告終止契約，以強制其他勞工遵守勞動
    契約，共謀事業的發展，此即雇主之懲戒權。勞工違反勞動
    契約情節重大，係指因該事由導致勞動關係之進行受到干擾
    而有賦予雇主立即終止勞動契約關係權利之必要，並且受僱
    人亦無法期待雇主於解僱後給付其資遣費之情形而言，因此
    ，勞工違反勞動契約情節是否重大，自應依雇主營業之特性
    及需要、勞工之違規行為態樣（初次或累次違規、故意或過
    失違規）、對雇主經營事業所生之危險或損失、勞雇間關係
    之緊密程度、勞工到職時間之久暫等情，於維持雇主對事業
    之統治權與營業秩序所必要之範圍內，作適當之權衡而為個
    案之判斷。再雇主介入勞工於業務外行為究屬例外，勞工私
    生活上之言行，於侵害企業秩序、聲譽與信用時，可對之懲
    戒，惟應遵循權利濫用禁止原則、勞工法上平等待遇原則、
    相當性原則，倘勞工已違反當初雙方訂立勞動契約之目的，
    應認即為勞動基準法第12條第1 項第4 款「違反勞動契約情
    節重大」之情形，雇主得不經預告終止契約。經查，原告擔
    任被告司機，負責搭載機關首長、公務員執行公務，自應注
    重其自身品德、操守，不得有損公務機關清正自守之聲譽，
    今原告刊登廣告徵得A 女同意與其從事性交易，卻乘機拍攝
    A 女祼照，要求以20萬元贖回照片之情事，經媒體批露略以
    ：「高市府地政處楠梓地政事務所司機丙○○刊登徵求女性
    伴遊廣告，涉嫌將上門應徵的吳姓女大學生迷昏性侵害，還
    拍下祼照勒索…」等詞，有中國時報92年8 月6 日第C3 版
    剪報資料在卷可憑（見本院卷第28頁），嗣該案並經本院刑
    事庭以被告犯詐欺得利未遂罪等，判處有期徒刑4 月確定，
    亦有本院93年度訴字第248 號刑事判決在卷可稽。是原告之
    所為客觀上已足使社會一般大眾普遍認為被告機關內部控管
    不嚴，未適當約束監督員工之行為，且原告自身之品德、操
    守亦足受懷疑，致影響及勞僱間之信賴關係，徵諸通常之人
    情事理，實難期待被告得以繼續信任原告而容忍其提供勞務
    ，是原告上開不檢行為，已致被告機關聲譽受損，並破壞勞
    雇間之信賴關係，其違反勞動契約之情事經權衡結果，誠無
    法期待雇主之被告再繼續該勞動關係，且被告除採此懲戒解
    僱之手段外，亦無法以其他較輕之適當處分以防止將來原告
    違約情事之繼續發生，依上開說明，被告認原告違反勞動契
    約情節重大，構成勞動基準法第12條第1 項第4 款之事由，
    尚無違比例原則、懲戒相當性原則或解僱之最後手段性，而
    屬有據。
２、惟按雇主依前項第1 款、第2 款及第4 款至第6 款規定終止
    契約者，應自知悉其情形之日起，30日內為之，勞動基準法
    第12條第2 項定有明文。原告主張被告於92年8 月6 日經媒
    體批露後，即已知悉上開終止勞動契約之事由，故被告於93
    年12月8 日終止系爭勞動契約，業已逾30日之除斥期間等語
    ，然為被告所否認，並主張應以前揭刑事判決宣示日即93年
    9 月29日為知悉時點（見本院卷第75頁）。而按所謂「知悉
    其情形」應指客觀上雇主已得明確知悉勞工違反勞動契約情
    節重大者而言，否則，於未謹慎查證或勞工有無違反勞動契
    約、工作規則之事實尚未釐清前，貿然予以終止勞動契約，
    自無從保障勞工及維持勞資關係和諧，故該30日之除斥期間
    ，應以客觀上雇主已獲得相當確信時起算。是本件被告倘於
    媒體報導原告所為上情後，即據此終止系爭勞動契約，對勞
    工之原告保護自屬未周；反之，被告主張於本院上開刑事判
    決宣判日始對原告侵害機關聲譽、破壞勞雇信賴之行為，獲
    得相當之確信，較符合勞動基準法規定保護勞工之目的，故
    本件自應以前揭刑事判決宣示之93年9 月29日為被告知悉時
    較為可採。基此，被告至遲應於93年10月29日前終止系爭勞
    動契約，然被告於93年12月8 日始以高市楠人字第09
    30012471號函知原告終止系爭勞動契約，有該函附卷可憑（
    見補字卷第23頁），顯已逾30日之除斥期間，自非合法，則
    系爭勞動契約仍有效存在。
３、至被告辯稱：依行政院人事行政局所制頒之工友工作規則第
    15條（不得從事任何破壞團體紀律，及影響機關聲譽之行為
    ）、第50條第4 款（工友有違反勞動契約或本規則情節重大
    者，機關得不經預告終止勞動契約）之規定，伊亦得終止系
    爭勞動契約，且無除斥期間之限制等語。惟按勞動基準法所
    規範者為勞動條件及勞工權益保障要求之最低標準，苟相關
    法令規定較之更不利於勞工，該等規定即無從適用，而仍應
    依照勞動基準法之規定辦理，此觀諸勞動基準法第1 條規定
    至明；故工友工作規則僅定有機關得不經預告終止之各項事
    由，而無類似勞動基準法第12條第2 項除斥期間之規定，係
    更不利於勞工權益之維護，依上開說明，即使該規則所定得
    終止事由之實質內容與勞動基準法所揭示之終止事由相同，
    行政機關於行使終止權時，仍需受勞動基準法所定除斥期間
    之限制，無從單一援引工友工作規則而脫免該項為保護勞工
    權益所為之規定。何況，工友工作規則係人事行政局所制頒
    供各機關訂定工友工作規則時之參考，此自人事行政局87年
    5 月12日87局企字第18047 號函文主旨所載：「檢送請依機
    關特性、業務性質，在法令規定範圍內依規定自行訂定本機
    關工友工作規則，請查照轉知」等字句，及其說明欄所載：
    「2.另查勞動基準法第70條規定：『雇主僱用勞工人數在30
    人以上者，應依其工作性質，就左列事項訂立工作規則，報
    請主管機關核備後公開揭示之…』，因此上項會議曾附帶決
    議建請本局訂定工作規則範例以作為各機關訂定工友工作規
    則參據」等字句（見本院卷第25頁）可得而知，則被告應依
    其機關特性、業務性質，參考人事行政局制頒之工友工作規
    則據以訂定其工友工作規則，再報請主管機關核備後公開揭
    示之，始得規範其職工，然本件被告並未循此制定其機關之
    工友工作規則，為其所自承，是人事行政局制頒之工友工作
    規則無從逕引為終止系爭勞動契約之依據。基上，被告前揭
    所辯，顯無可取。
４、末查，被告雖併以其職工工作規則第58條第2 項第4 款規定
    （職工有違反本所勞動契約或本規則情節重大者，本所得不
    經預告終止勞動契約；所謂違反本件勞動契約或本規則者，
    係指品德不良、行為不檢，滋生事端情節重大者）終止系爭
    勞動關係。惟本件原告拍攝A 女裸照索取財物，經報警查獲
    之時間係在92年8 月4 日，此有本院上開刑事判決附卷可稽
    （見本院補字卷第9 頁），足認被告據以終止系爭勞動契約
    之事由係發生於92年8 月4 日以前；而被告之職工工作規則
    乃於93年9 月23日始行頒布並經高雄市政府勞工局同意備查
    等情，為兩造所不爭執。是原告所為前揭行為係在被告制定
    其職工工作規則之前，依法律不溯及既往之原則，被告尚不
    得援其制定在後之職工工作規則終止系爭勞動契約。然被告
    依勞動基準法第12條第1 項第4 款規定已得終止系爭勞動契
    約，業敘如前，則其併引職工工作規則為解僱依據，固非正
    當，惟並不影響其既存之勞動契約終止權，併此敘明。
５、承前所述，原告乘其與A 女從事性交易之機，拍攝A 女祼照
    而索取財物之所為，已致被告機關聲譽受損，並破壞勞僱間
    之信賴關係，核屬違反勞動契約情節重大，構成勞動基準法
    第12條第1 項第4 款之事由，被告得不經預告終止系爭勞動
    契約，惟其於93年9 月29日既已知悉該情，遲至同年12月8
    日始為終止契約之意思表示，已逾上開條文第2 項所定30日
    之除斥期間，其終止權之行使自非合法，系爭勞動關係仍屬
    存續。
(二)、原告得否請求每月薪資報酬及93年度之年終、考績獎金？該
    數額為何？
１、薪資報酬部分：按僱用人受領勞務遲延者，受僱人無補服勞
    務之義務，仍得請求報酬，民法第487 條前段定有明文。查
    本件兩造系爭勞動契約仍有效存在，已如上述，是被告為解
    雇之表示並要求原告離職，顯屬預示拒絕受領原告服勞務，
    而原告未為勞務之給付或為準備提出給付之表示，係不可歸
    責於其本身，而係因被告之拒絕受領，堪認被告遲延受領勞
    務，原告主張被告仍應給付僱傭報酬，核屬可採。而被告於
    93年12月8 日經原告表示終止系爭勞動契約時之前6 月平均
    薪資為3 萬1,939 元，為兩造所不爭執，則原告主張93年12
    月9 日起至94年2 月28日止，被告應給付薪資共8 萬7,308
    元（計算式：31,939x2+31,939/30x22 =87,308），核 屬有
    據；至原告請求被告自94年3 月1 日起按月給付3 萬1,933
    元，就至原告復職前一日止部分，亦屬有據，惟原告復職後
    之薪資給與，應依當時之履約狀況及勞動條件而定，非屬本
    件審酌範圍，自無從准之。
２、考績獎金部分：按機關駕駛人之管理，除按本章各條規定辦
    理外，應依工友工作規定辦理，此為事務管理規則第207 條
    所明定（該規則於94年6 月29日經行政院以院台秘字第0940
    087485號令發布廢止，本件為93年度前衍生之爭議，故有其
    適用）；又同規則第356 規定：工友在本機關服務至年終滿
    1 年者，予以年終考核；及第357 條規定：年終經考核丙等
    者，留支原工餉，亦即不予發放獎金（見本院卷第51頁）。
    查，本件原告93年度考績經被告考核為丙等乙節，有高雄市
    政府地政處94年2 月23日高市地政人字第0940002303號函暨
    所附之93年技測工友年終考核清冊、年終考核通知等件為證
    （見本院卷第102-105 頁），且為兩造所不爭，堪信為真實
    ，是原告93年度考績既經考為丙等，依上開規定，被告自毋
    庸發放該年度考績獎金予原告，原告此部分之請求，尚屬無
    據。
３、年終獎金部分：依93年度軍公教人員年終獎金（慰問金）發
    給注意事項（下稱年終獎金發給注意事項）第7 條第3 項規
    定：「適用本注意事項之人員年終考績（含另予考績）列丙
    等或依公務員懲戒法規定受懲戒或平時考核受記過處分或曠
    職者，其年終獎金應依下列規定發給：(三)平時考核經功過相
    抵後，累積記過達3 次或記1 大過或年終考績（含另予考績
    ）列丙等或受記過以上之懲戒處分者，當年不發給年終工作
    獎金，受申誡之懲戒處分者，發給4 分之3 數額」（見本院
    卷第101 頁）。查原告93年度之考績經考核為丙等，業如上
    述，依前揭規定，原告自不得請領年終獎金，原告此部分之
    請求，不應准許。至原告主張被告不得以同一事由，將其92
    、93年度之考績均考核為丙等，然此屬行政機關行政裁量之
    範圍，原告對其考績考核結果不服，應另循行政爭訟管道以
    資救濟，非本院所得審究，附此敘明。
六、綜上所述，被告雖得以原告違反勞動契約情節重大，構成勞
    動基準法第12條第1 項第4 款事由，而不經預告終止系爭勞
    動契約，然其於93年9 月29日既已知悉該情，延至同年12月
    8 日始為終止之意思表示，已逾上開條文第2 項所定30日之
    除斥期間，其終止權之行使自非合法，則系爭勞動契約仍屬
    存在，且其受領給付遲延，原告無補服勞務之義務，並得請
    求93年12月9 日起至復職前一日止按月以3 萬1,939 元計之
    薪資報酬，而原告93年度考績經考核為丙等，依事務管理規
    則及該年度年終獎金發給注意事項規定，不得發給考績及年
    終獎金。從而，原告本於勞動契約之法律關係請求確認兩造
    間之勞動契約關係存在及被告應給付8 萬7,308 元，暨自94
    年3 月1 日起至復職前一日止，按月給付3 萬1,939 元，洵
    屬有據，應予准許，至其逾此範圍之請求，係屬無據，應予
    駁回。
七、末按所命給付之金額或價額未逾新臺幣50萬元之判決，法院
    應依職權宣告假執行；計算前項第5 款價額，準用關於計算
    訴訟標的價額之規定，民事訴訟法第389 條第1 項第5 款及
    同條第2 項定有明文。同法第77條之10規定：因定期給付或
    定期收益涉訟，以權利存續期間之收入總數為準；期間未確
    定時，應推定其存續期間。但其期間超過10年者，以10年計
    算。本判決第2 項後段係命定期給付，本院爰以本判決宣判
    日推定其存續期間（即自94年3 月1 日起至95年1 月6 日止
    ，按月以31,939元計算），則該所命給付之金額應為32萬
    5,780 元（計算式：31,939x10+1,065x6=325,780）， 加計
    第2 項前段命為給付之8 萬7,308 元，共為41萬3,088 元，
    而未逾50萬元，爰依職權宣告假執行。至原告敗訴部分既經
    駁回，則其假執行之聲請即失所依據，應併予駁回。另被告
    聲明願供擔保請准免假執行，經核原告勝訴部分與法律規定
    相符，爰酌定相當之擔保金額宣告之。
八、據上論結，本件原告之訴為一部有理由、一部無理由，依民
    事訴訟法第79條、第389 條第1 項第5 款、第392 條第2 項
    ，判決如主文。
中    華    民    國    95    年    1     月    6     日
                  勞工法庭  審判長  法  官  甯  馨
                                    法  官  劉傑民
                                    法  官  曾鴻文
正本係照原本作成。
如不服本判決，應於送達後20日內，向本院提出上訴狀並表明上
訴理由，如於本判決宣示後送達前提起上訴者，應於判決送達後
10日內補提上訴理由書（須附繕本）。
中    華    民    國    95    年    1     月    9     日
                                    書記官  王敏東


司法院資訊處製作；財團法人民間司法改革基金會備份。
